臺灣高等法院民事判決　　　　　　　　 93年度重上字第368號
上　訴　人　遠東國際商業銀行股份有限公司
法定代理人　徐旭東
訴訟代理人　林蓓玲律師
複 代理 人　林麗芬律師
上　訴　人　甲○○
訴訟代理人　薛博允律師
上列當事人間損害賠償事件，兩造對於中華民國93年4月30日臺
灣士林地方法院92年度重訴字第34號第一審判決各自提起上訴，
經本院於94年3月15日言詞辯論終結，判決如下：
    主      文
原判決關於命甲○○給付之金額超過新臺幣壹仟零貳拾伍萬貳仟
肆佰貳拾陸元本息部分，及該部分假執行之宣告，暨訴訟費用（
除確定部分外）之裁判均廢棄。
上開廢棄部分，遠東國際商業銀行股份有限公司在第一審之訴及
假執行之聲請均駁回。
甲○○之其餘上訴及遠東國際商業銀行股份有限公司之上訴均駁
回。
第一、二審訴訟費用關於甲○○上訴部分，由遠東國際商業銀行
股份有限公司負擔十分之四，餘由甲○○負擔；關於遠東國際商
業銀行股份有限公司上訴部分，由遠東國際商業銀行股份有限公
司負擔。
    事實及理由
一、本件上訴人即被上訴人遠東國際商業銀行股份有限公司（下
    稱遠東銀行）聲明求為判決：(一)原判決關於駁回遠東銀行後
    開第二項之訴部分及該部分假執行之聲請均廢棄；(二)甲○○
    應再給付遠東銀行新台幣（下同）711萬1,520元及自民國（
    下同）92年1月21日起至清償日止，按年息5%計算之利息；
    (三)願供擔保請准宣告假執行；(四)對造之上訴駁回。
    被上訴人即上訴人甲○○（下稱甲○○）聲明求為判決：(一)
    原判決關於不利甲○○部分廢棄；(二)上開廢棄部分，遠東銀
    行在第一審之訴及假執行之聲請均駁回；(三)對造之上訴駁回
    。
二、遠東銀行起訴主張：訴外人陳莉莉、吳淑惠及戴俊源等人意
    圖為自己不法之所有，於甲○○擔任遠東銀行汐止分行經理
    之87年3月間至88年7月25日期間，以替原判決附表一所示借
    款人出具不實之「在職證明」及「薪資扣繳憑單」，持向遠
    東銀行汐止分行辦理「消費性信用貸款」及「自然人公司員
    工信用貸款」之方式詐取貸款，甲○○受遠東銀行委任擔任
    該銀行汐止分行經理，本應依法令及內規縝密分析授信報告
    ，以決定核貸與否，並確實監督所屬行員，乃竟未盡主管監
    督之責，放任其行員與犯罪集團勾串，復就徵信所得資料，
    未依規定縝密審核即全數核貸，而就上述提供不實證明者核
    發信用貸款，迄93年 1月31日止，尚有高達6,586萬9,902元
    之本金無法收回（借貸情形詳如原判決附表一所示）等情，
    爰依民法第184條第1項、 第544條及債務不履行之規定，求
    為命甲○○賠償6,586萬9,902元及法定遲延利息之判決（原
    審判命甲○○給付如原判決附表四所示1,099萬8,224元及自
    92年1月21日起至清償日止按年息 5%計算之利息；而駁回遠
    東銀行其餘之訴。甲○○就其敗訴部分不服，提起上訴；遠
    東銀行則就其敗訴之如本判決附表所示711萬1,520元部分，
    提起上訴聲明不服，其餘敗訴部分，未據一併聲明不服而確
    定）。
    甲○○則以：兩造間係存在僱傭而非委任之契約關係，伊依
    對造之指示處理包括授信徵信、審核等相關事務，並無獨立
    認定之權限；授信案件依銀行規定，係由相關授權經辦人員
    辦理徵信審查，並經分行內部「小型放款審議小組」決議通
    過後，再送伊批示，伊僅就徵信資料及經辦人員簽註意見為
    形式審核，如因經辦人員徵信不實或隱而未報，致遠東銀行
    受有損害者，與伊無涉，伊自不負故意或過失之責；伊於核
    貸過程中均提醒承辦人員應謹慎徵信，從未指示行員放寬審
    核標準；至伊向吳淑惠仲介之借款人收取每筆 3萬元並存入
    「授信損失準備基金專戶」，乃仿效銀行承做建商房貸實務
    之回存擔保方式，向借款人收受每筆1,000元之開辦費或徵
    信費，則係為汐止分行補貼不足之業務成本，伊未因上開費
    用之收取，即違法准予放款；又縱認伊應負賠償之責，亦應
    扣除已正常繳款相當時間之金額；又保險公司就系爭信用貸
    款案曾承保部分風險，就該承保範圍之金額，遠東銀行即無
    再請求伊賠償之理云云，資為抗辯。
三、經查，遠東銀行主張訴外人陳莉莉、吳淑惠及戴俊源等人意
    圖不法之所有，於甲○○擔任遠東銀行汐止分行經理之87年
    3月至88年7月25日期間，就原判決附表一所示編號8、10、
    37 、48、55、57、59、65、69、120、121、122、123、131
    、132、133、152、154、155、156、157 等二十一筆（即原
    判決附表四）、及原判決附表一所示編號49、52、53、54、
    56、58、60、61、63、66、68、70、71、79等十四筆（即本
    判決附表）之貸款申請案，提供借款人不實之「在職證明」
    及「薪資扣繳憑單」，並持向遠東銀行汐止分行辦理「消費
    性信用貸款」及「自然人公司員工信用貸款」，致上開三十
    五筆合計1,810萬9,744元之貸款本金（按即原判決附表四金
    額1,099萬8,224元與本判決附表金額711萬1,520元之總和；
    遠東銀行另就原判決附表一除上開三十五筆貸款外之其餘金
    額請求賠償部分，業經原判決駁回，未據遠東銀行聲明不服
    ，故已非屬本院審理之範圍），迄今無法收回之事實，業據
    其提出臺灣士林地方法院檢察署檢察官起訴書、法務部調查
    局移送書、攤還收息記錄查詢單及債權證明文件及批覆書為
    證（見原審卷(一)15頁以下、卷(二)全卷、卷(三)4至199頁、卷(四)
    133至284頁及外放證物），且為甲○○所不爭執，自堪信為
    真實。
四、遠東銀行主張甲○○擔任遠東銀行汐止分行經理之期間，與
    遠東銀行間存在委任契約關係乙節，固為甲○○所否認，並
    以兩造間所存在者為僱傭契約云云置辯。惟按所謂委任，係
    指委任人委託受任人處理事務之契約而言。委任之目的，在
    一定事務之處理。故受任人給付勞務，僅為其處理事務之手
    段，除當事人另有約定外，得在委任人所授權限範圍內，自
    行裁量決定處理一定事務之方法，以完成委任之目的。至僱
    傭，則指受僱人為僱用人服勞務之契約而言。僱傭之目的，
    即在受僱人單純提供勞務，對於服勞務之方法毫無自由裁量
    之餘地（最高法院85年度台上字第2727號判決參照）。經查
    ，甲○○於86年12月22日由遠東銀行永和分行副理調任為汐
    止分行籌備處主任，復於87年3月3日改派為汐止分行經理（
    於87年 2月25日生效），此有遠東銀行任免人員通知書可稽
    （見原審卷(四)37至39頁）。其擔任分行經理，對外有代表分
    行及簽名之權限，對內得調整員工職務，就四級權限範圍（
    授信總額1,000萬元、自償性交易無擔保授信300萬元、其他
    無擔保授信 100萬元）貸款案之核定准駁及承做條件，有相
    當之決策及裁量權，亦有遠東銀行審核授信案件分層授權準
    則第2條及第4條之規定足按（見原審卷(四)40頁）；雖就分行
    事務之處理，或有接受遠東銀行總行指示之情事，然與僱傭
    契約受僱人之服勞務，須絕對聽從僱用人之指示，無任何裁
    量餘地者，並不相同。是於甲○○擔任遠東銀行汐止分行經
    理期間，兩造間應存在委任而非僱傭契約之法律關係。又當
    事人間係屬僱傭或委任關係，應依契約之實質內容判斷，甲
    ○○徒以任免通知書上所載「調任」、「改派」等文字，抗
    辯兩造間應屬僱傭契約關係云云，自不足取。
五、按受任人處理委任事務，應依委任人之指示，並與處理自己
    事務為同一之注意，其受有報酬者，應以善良管理人之注意
    為之；又受任人因處理委任事務有過失，或因逾越權限之行
    為所生之損害，對於委任人應負賠償之責，民法第 535條、
    第 544條分別定有明文。本件甲○○擔任遠東銀行汐止分行
    經理期間，與遠東銀行間有委任關係存在已如前述，而其支
    領經理薪資，自屬受有報酬，故就其受任處理之汐止分行業
    務，自應負善良管理人之注意義務。經查：
    (一)本判決附表之14筆申貸案（即原判決附表一所示編號49、
      52、53、54、56、58、60、61、63、66、68、70、71、79
      等14筆）部分：
      1.查訴外人吳淑惠自88年 3月間起，以假購屋、真貸款之
        方式，夥同包括本判決附表14筆借款人在內等三十五人
        ，由吳淑惠提供不實之個人文件資料，並陪同借款人前
        往遠東銀行汐止分行辦理消費性信用貸款（原判決附表
        一、四誤載仲介代書為陳莉莉），致遠東銀行汐止分行
        陷於錯誤，因而核撥款項，訴外人吳淑惠以借款人預留
        之印章、存摺將貸得款項提領一空，僅繳納數期不等之
        本息後，即未再繼續繳款之事實，業據訴外人徐宗賢、
        陳聖清、蕭順益、鄭慶煌、闕山河、原鎮民、鄭文榮於
        臺灣基隆地方法院88年度訴字第 444號刑事案件偵審中
        供認明確，及證人廖秀英、吳業德、吳靜惠、林坤泉、
        李朝明、邱漢光、李文城、王崇嘉、張立勝、鄭景仁、
        石桂美、林義堅、蔣凌雲、巫正价等人於該案件中證述
        屬實，並有扣繳憑單、在職證明書及薪資單等足按（見
        原審卷(四)14、15頁）。而吳淑惠因此所犯偽造文書罪名
        ，亦經臺灣基隆地方法院以上開刑事判決判處有期徒刑
        1年6月在案（見原審卷(四)13頁）。
      2.甲○○擔任遠東銀行汐止分行期間，就吳淑惠所介紹之
        上開三十五筆申貸案件，自行與吳淑惠（即潘太太）約
        定，逐筆抽取3萬元現金合計105萬元交予甲○○存入「
        授信損失準備基金專戶」（遠東銀行汐止分行活期存款
        帳戶帳號：000-0000000000-0），嗣因自覺不妥，惟恐
        總行稽核時發現，故上開款項轉入不知情行員王嬪如之
        活期儲蓄存款帳戶（帳號：000-0000000000-0）；又於
        銀行核撥貸款後回存每筆12萬元合計 420萬元於吳淑惠
        所提供之二名人頭帳戶即吳黃秋清（帳號：000-000000
        0000-0）、張顯榮（帳號：000-000-0000000-0） 之活
        期儲蓄存款帳戶，上開存放3萬元費用之帳戶，於88年9
        月間結清，餘款 7,000餘元交由銀行行員許育嘉處理，
        存放12萬元費用之二名人頭帳戶，則於沖繳貸款戶逾放
        款本息約二期後，因遠東銀行總行發現上情而取回處理
        之事實，業經甲○○於臺灣士林地方法院91年度訴字第
        151 號刑事案件偵審中供認明確，並經證人吳淑惠、陳
        珍琳證述屬實，復有上開帳戶存摺往來明細分戶帳、取
        款條、帳戶開戶結清明細表可稽（見本院卷89頁、97頁
        背面、98頁）。而甲○○因此所犯違反銀行法之罪名，
        並經上開刑事判決判處有期徒刑10月在案（見本院卷85
        頁）。
      3.雖甲○○抗辯授信案件之徵信審查，係由經辦人員負責
        ，伊僅就徵信資料及經辦人員簽註意見為形式審核，不
        知有前揭個人文件資料不實之情事云云。惟查，甲○○
        因認為風險很大，考量成本費用很高，原本不願接受吳
        淑惠所介紹之上開案件，後來係因吳淑惠主動提出每筆
        貸款收取 3萬元、12萬元，提供銀行作為催收基金之保
        障，甲○○始應允核貸等情，業經甲○○於上開刑事案
        件中供陳明確（見本院卷97頁及原審卷(四) 132頁），足
        見上開申貸案之不法情弊，早於甲○○准貸之前，即為
        其所知悉。雖依吳淑惠於台灣士林地方法院檢察署89年
        度偵字第6545號偵查案件中供稱：「（甲○○個人）沒
        有（收額外之好處），他也沒有要收回扣，他說我的客
        人還要去徵信，他不知道這些人貸款資料都是偽造的」
        （見原審卷(三)230頁），及依證人即經辦行員劉柏成於
        原審到場證述：「當時與吳淑惠有關的貸款案件，被告
        （指甲○○）並沒有向我下達任何的特殊指示」（見原
        審卷(四) 356頁）。惟自上開金額僅60萬元之貸款中，先
        行扣下 3萬元及12萬元作為催收基金之作法，顯與一般
        正常貸款之常情迥異，甲○○從事銀行工作二十餘年，
        豈不知個中蹊蹺？惟其竟仍准予核貸，顯然違背銀行經
        理所應負之善良管理人之注意義務。雖甲○○辯稱上開
        回存催收基金之作法，係仿效銀行承做建商房貸實務之
        回存擔保方式云云。然吳淑惠既非建商，上開貸款又非
        新建房屋之貸款而係信用貸款，自不得援引銀行就建商
        房貸之回存實務，據為甲○○無過失之認定。甲○○違
        背善良管理人之注意義務，就上開不應核准之貸款准予
        核撥，以致嗣後無法收回，自有過失，遠東銀行依民法
        第 544條之規定，請求甲○○就遠東銀行所受此部分損
        害計711萬1,520元負賠償責任，即非無據。
    (二)原判決附表四所示編號6、7（即原判決附表一所示編號57
      、59）部分：
      此亦係吳淑惠介紹並提供不實資料，所申辦前述三十五筆
      貸款中之其中二筆（見原審卷(四)14頁），依前述(一)之理由
      ，甲○○應就該二筆貸款無法收回計103萬581元之損害，
      負賠償責任，不再重複贅述。
    (三)原判決附表四所示編號18至21（即原判決附表一所示編號
      154至157）部分：
      此四筆貸款係由戴俊源代書介紹，而由遠東銀行汐止分行
      行員邱福祥所經辦。邱福祥就上開四筆申貸案件，曾親至
      貸款人任職之旭東公司工地查看，並因工地主任不認識借
      款人，察覺有異，故而向甲○○報告等情，業據證人邱福
      祥於台灣士林地方法院檢察署89年度偵字第6545號偵查案
      件中證述：「我在88年 3月發現有11名持旭東貸款人資料
      ，去旭東工地徵信，工地主任說不認識這些人，我回來跟
      李經理反應……」（見原審卷(四) 118頁），及於原審到場
      證述：「本件（指上開申貸案件）被告（指甲○○）是指
      定我去（貸款人任職的公司）看，我拿貸款的名單到工地
      去，我有問過工地的主任，工地主任說不認識上述名單的
      人，……知道此事後，我有回去跟被告報告，但被告說工
      地的主任未必會認識每一個同事，他並且反問我說，銀行
      有一千個員工，是否每個都認識……所以被告說這可能是
      誤會。我後來有要求這些人提供勞保卡，他們拿不出來，
      後來被告也跟我說，勞保卡不一定每個人都拿的出來，被
      告就說改拿健保卡應該可以，因為被告這樣講，我只好同
      意」等語明確（見原審卷(四)359頁）。甲○○身為遠東銀
      行處理汐止分行事務之分行經理，知悉上開情況，自應謹
      慎查證，詎其竟指示放寬認定，致持用假證件之借款人輕
      易詐得貸款，自屬違背善良管理人之注意義務，而有過失
      ，而該等貸款核撥後，僅據繳納數期本息，即不再支付，
      故依民法第 544條之規定，其就遠東銀行嗣後無法收回該
      等貸款計211萬325元之損失，自應負賠償責任（按：此四
      筆貸款之撥款日為88年4月1日，原判決附表四載為84年 4
      月1日，係屬誤繕）。
    (四)原判決附表四所示編號1至5、8、9（即原判決附表一所示
      8、10、37、48、55、65、69）部分：
      此部分申貸案件，係由代書陳莉莉勾結遠東銀行汐止分行
      經辦行員高建成，由陳莉莉偽造薪資及在職證明等文件，
      供借款人持向遠東銀行汐止分行申辦貸款，而時任該分行
      經理之甲○○就此並不知情等情，業經陳莉莉亦於臺灣士
      林地方法院89年度偵字第6545號偵查案件中供述：「（我
      與高建成講好私下約定如此做，銀行經理）應該不知情，
      而且我們也不敢讓李經理知道。還有一次高建成叫許良基
      冒充是我老闆，一起去見李經理，因當時李經理問我有無
      公司，所以如此做可以讓李經理放心收我的件」、「我曾
      經有要答謝他（指甲○○），要請他來基隆玩、吃飯，李
      都不要，我也從來沒有給李紅包過，事情都是高在打點的
      」等語明確（見原審卷(三)238頁、卷(四)84頁）， 且經臺灣
      士林地方法院91年度訴字第 151號刑事判決認定屬實（見
      本院卷88頁）。至陳莉莉於上開偵查案件中所另供述：「
      （甲○○）不知道（此事），李有懷疑，是聽高建成提過
      同事有懷疑高（建成）的件有那麼多，87年間我有到南門
      遠銀去勾件澄清……後來我聽銀行的人講李很生氣，說我
      （見原審卷(四)84頁），充其量僅足認定陳莉莉先前送件之
      貸款案遲繳比例偏高，然此外並無其他情事，足使甲○○
      認定陳莉莉所介紹之案件確涉不法情弊，則甲○○於88年
      間核准此部分貸款案，尚難認有何過失可言。遠東銀行主
      張甲○○應依委任契約、債務不履行或侵權行為之規定，
      負損害賠償責任云云，尚屬無據。
    (五)原判決附表四所示編號10至17（即原判決附表一所示 120
      、121、122、123、131、132、133、152）部分：
      此部分申貸案件，係由代書戴俊源介紹，其借款人所持證
      件雖係偽造，惟甲○○並不知情等情，業經證人許育嘉、
      呂宜霏、陳珍琳、邱福祥於臺灣士林地方法院91年度訴字
      第547號刑事案件偵審中證述屬實（見本院卷161之19），
      且經該刑事判決認定明確（見本院卷 161之1、161之11頁
      ）。雖甲○○就上開申貸案件，向貸款人收取每件1,000
      元之開辦費或徵信費，因而觸犯銀行法之規定，而經判處
      有期徒刑10月在案（見本院卷85、89頁），惟上開費用乃
      逐件收取，且金額不高，其與准否核貸間並無必然關連，
      易言之，甲○○並未因收取該1,000元，而有放水准貸之
      情事，自難因此遽指甲○○之核准貸款，係有過失。是遠
      東銀行就此部分貸款無法收回之損害，依委任契約、債務
      不履行或侵權行為之規定，請求甲○○負損害賠償責任云
      云，亦非有據。
    (六)依上所述，遠東銀行所得請求甲○○賠償之金額計為1,02
      5萬2,426元（其計算式為：7,111,520元+1,030,581元+2,
      110,325元=10,252,426元）。又甲○○所辯遠東銀行就上
      開損害已獲部分保險理賠云云，既為遠東銀行所否認，而
      甲○○復不能舉證以實其說，是其空言抗辯保險理賠金額
      應予扣除云云，自非可取。
六、綜上所述，遠東銀行本於民法第 544條之規定，請求甲○○
    賠償1,025萬2,426元及自起訴狀繕本送達之翌日即92年 1月
    21日起至清償日止按年息5%計算之利息部分，自屬應予准許
    ；至超過上開部分（除確定部分外）之請求，即屬不應准許
    。從而，原審就上開應予准許部分，所為甲○○敗訴之判決
    ，並無不合，甲○○之上訴論旨指摘原判決此部分不當，求
    予廢棄改判，為無理由；就上開不應准許部分，所為甲○○
    敗訴之判決，自有未洽，甲○○之上訴論旨指摘原判決此部
    分不當，求予廢棄改判，為有理由；就上開不應准許部分，
    所為遠東銀行敗訴之判決，所持理由雖與本院不盡相同，但
    其結果並無二致，仍應予維持，遠東銀行之上訴論旨指摘原
    判決此部分不當，求予廢棄改判，應認為無理由。
七、至兩造其餘之攻擊或防禦方法及未經援用之證據，經本院斟
    酌後，認為均不足以影響本判決之結果，自無逐一詳予論駁
    之必要，併此敘明。
八、據上論結，本件遠東銀行之上訴應認為無理由；甲○○之上
    訴為一部有理由，一部無理由，依民事訴訟法第450條、第
    449條第1項、第2項、第79條、第78條，判決如主文。
中　　華　　民　　國　　94　　年　　3 　　月　　29　　日
                  民事第六庭審判長法　官  林 鄉 誠
　　　　　　　　　　　        　　法　官  楊 豐 卿
　　　　　　　　　　　      　  　法　官  梁 玉 芬
正本係照原本作成。
如不服本判決，應於收受送達後二十日內向本院提出上訴書狀，
其未表明上訴理由者，應於提出上訴後二十日內向本院補提理由
書狀（均須按他造當事人之人數附繕本）上訴時應提出委任律師
或具有律師資格之人之委任狀；委任有律師資格者，另應附具律
師資格證書及釋明委任人與受任人有民事訴訟法第四百六十六條
之一第一項但書或第二項（詳附註）所定關係之釋明文書影本。
中　　華　　民　　國　　94　　年　　3 　　月　　30　　日
 　　　　　　　　　　　　　　　　 書記官  常 淑 慧
附註：
民事訴訟法第四百六十六條之一（第一項、第二項）：
對於第二審判決上訴，上訴人應委任律師為訴訟代理人。但上訴
人或其他法定代理人具有律師資格者，不在此限。
上訴人之配偶、三親等內之血親、二親等內之姻親，或上訴人為
法人、中央或地方機關時，其所屬專任人員具有律師資格並經法
院認為適當者，亦得為第三審訴訟代理人。